【裁判字號】    98,重再,2
【裁判日期】    980630
【裁判案由】    履行契約
【裁判全文】
臺灣高等法院民事判決                   98年度重再字第2號
再審  原告  Ｔ○○
訴訟代理人  莊鵬飛律師
再審  被告  Ｋ○○
                      12之2.
            丑○○
            丑○○
            Ｌ○○
            Ｍ○○
            Ａ○○
            Ｕ○○
            天○○
            寅○○
            丁○○
            Ｎ○○
兼  上一人
法定代理人  Ｆ○○○
再審  被告  酉○○
            Ｅ○○
            申○○
            Ｈ○○
            卯○○
上  一  人
訴訟代理人  宇○○
再 審 被告  午○○
            Ｃ○○
上  一  人
訴訟代理人  賴重堯律師
再審  被告  Ｉ○○
            Ｇ○○
                      2樓
            丙○○
            己○○
            庚○○
            Ｊ○○
            Ｄ○○
            癸○○
            乙○○
            子○○
            宙○○
            壬○○
            Ｂ○○
            Ｐ○○
            亥○○
            地○○
            甲○○
            Ｓ○○
            Ｏ○○
            巳○○
            戌○○
            玄○○
            辰○○
            戊○○
            Ｑ○○
            黃○○
            未○○
            Ｒ○○
            辛○○
上列當事人間履行契約事件，上訴人對於中華民國97年5月28日
本院96年度重上更(一)字第1號確定判決提起再審之訴，本院於98
年6月16日言詞辯論終結，判決如下：
    主  文
再審之訴駁回。
再審訴訟費用由再審原告負擔。
    事實及理由
一、再審被告除Ｋ○○、Ｎ○○、Ｆ○○○、卯○○、Ｃ○○、
    Ｉ○○外經合法通知，未於言詞辯論期日到場，核無民事訴
    訟法第386條各款所列事由，爰依再審原告之聲請，由其一
    造辯論而為判決。
二、再審原告主張：本院96年度重上更(一)字第1號確定判決 (以
    下簡稱確定判決)就再審被告簽署經公證之授權書、不動產
    買賣契約書等，未適用民事訴訟法第358條、359條之規定，
    且未要求再審被告提出其他有利之證據，徒以再審被告空口
    否認與再審原告就坐落臺北縣蘆洲市○○段281地號（重測
    前為臺北縣蘆洲鄉和尚洲南港子段209地號）土地之所有權
    全部、同段279地號、245地號（重測前為臺北縣蘆洲鄉和尚
    洲南港子段209之1、209之2地號）土地所有權應有部分各9
    分之3（下稱系爭三筆土地）訂立買賣契約，遽為不利再審
    原告之認定，其顯有消極不適用前揭法規之錯誤。另再審原
    告於確定判決判決確定後，發現公證授權書、不動產買賣契
    約書、原審93年8月5日再審被告已自認收受系爭買賣價款之
    言詞辯論筆錄、委託書、共有人書狀保持證（以下簡稱保持
    證）、授權書等證物，即可證明再審原告業已交付系爭土地
    之買賣價金，且再審被告除買受同鄉○○段199、199-1、19
    2地號三筆土地外（以下簡稱天上聖母三筆土地)，另包括系
    爭土地三筆。因此，發現上揭新證物經斟酌後，可受較有利
    益之裁判，爰於法定不變期間內依民事訴訟法第496條第1項
    第1款、第13款規定提本件再審之訴。聲明：(一)確定判決廢
    棄。(二)再審被告應連帶給付再審原告新台幣 (下同)1,170萬
    元，及自94年10月13日追加繕本最後送達之翌日起至清償日
    止，按週年利率百之五計算之利息。
三、再審被告Ｋ○○、Ｎ○○、Ｆ○○○、卯○○、Ｃ○○、Ｉ
    ○○則以：再審被告提出公證授權書僅是私文書，雖經公證
    而推定為真正，但仍得依反證推翻之。另本件授權書並非Ｈ
    ○○所簽，且確定判決認定再審被告已提領訴外人林家和簽
    發390萬元支票，即再審原告既已向林家和收取系爭土地買
    賣價款，並據以認定再審原告並未交付再審被告390萬元買
    賣價款，而否定授權書上記載之真正，並無違誤。又再審原
    告於確定判決程序中已提出「公證授權書」、「不動產買賣
    契約書」，並已經確定判決斟酌，其非屬再審原告發現新證
    物，再審原告不得依民事訴訟法第496條第1項第13款規定提
    起再審之訴。又再審原告雖另提出保持證狀3紙、委託書新
    證物，惟再審原告取自於何人？如何落入再審原告之手，再
    審原告均不能證明，是以再審原告發現土地權狀3紙、委託
    書新證物，縱經斟酌，亦不足以證明兩造就系爭土地有買賣
    關係存在等語，資為抗辯。答辯聲明：再審之訴駁回。
四、再審原告主張確定判決有前揭民事訴訟法第496條第1項第1
    款、第13款之再審事由，惟為再審被告所否認，查：
  (一)民事訴訟法第496條第1項第1款部分：
  1.按私文書經本人或其代理人簽名、蓋章或按指印或有法院或
    公證人之認證者，推定為真正。文書之真偽，得依核對筆跡
    或印跡證之。法院得命當事人或第三人提出可供核對之文書
    。核對筆跡或印跡，適用關於勘驗之規定。民事訴訟法第35
    8條第1項、第359條固有明文。惟其係文書之形式推定為真
    正，至文書實質上之證據力，則由法院認定。又民事訴訟法
    第496條第1項第1款所謂適用法規顯有錯誤者，係指就事實
    審確定之事實，判斷其法律上之效果，適用法規，顯有錯誤
    而言。若事實審確定之事實有錯誤或因確定事實其證據之取
    捨不當或判決有不備理由之情形，要皆與適用法規顯有錯誤
    有間，不得據為再審理由。
  2.本件再審原告於前訴訟程序中提出公證授權書15件據以證明
    兩造間就系爭土地成立買賣契約（見確定判決更(一)卷(四)第65
    頁至第94頁)。惟確定判決以：公證授權書作成於78年5月至
    6月間，已後於再審原告提出之買賣契約2至6之時間；且授
    權書上均載明「受任人：Ｔ○○。委任之原因：因事忙，無
    法親自處理，左列事項，特委託Ｔ○○處理」，委任之權限
    內容則以浮貼方式黏於授權書上記載：「一蘆洲鄉○○○○
    ○段199、199-1、192等三筆土地全部所有權人為天上聖母
    林試為管理人。二蘆洲鄉和尚洲南港子段209、209-1、209-
    2所有權人為林試，土地持分為共有1/3或全部（以地政機關
    登記為準）。三給付金額全部收訖。如在中途辦理繼承或移
    轉時，雙方均不得以任何原因、理由毀約或退費。四農會損
    害補償由買方負責領取。五買賣所發生之稅金由買方全部負
    責，包括：代書費、地價稅、增值稅、過戶費、印花費，或
    訴訟費（地上權與其他人簽定委託辦理地上權處理之費用）
    以上皆授權買方辦理。六賣方係林試或林港之繼承人無誤，
    否則願負法律責任，繼承費用由買方負責」。即再審原告僅
    為受任人，且給付金額並未載明，而再審被告多人不識字、
    不能簽名（詳確定判決事實及理由五之(三)），暨再審原告於
    確定判決程序稱授權書用途係為授權農會損害賠償金部分由
    買方領取，授權稅金部分由再審原告辦理，有97年5月14日
    言詞辯論期日筆錄在卷可稽（見確定判決卷(四)第103頁）。
    此外，再審原告亦未立證證明兩造就買賣系爭土地有意思表
    示一致，因而認定再審原告提出公證授權書不足以證明兩造
    間就系爭三筆土地確有買賣關係存在，再審被告並收足價金
    等語（見確定判決理由六）。是以確定判決並未否定公證授
    權書形式之真正，僅就公證授權書內容之記載，並不足證明
    兩造間存在買賣關係，亦不足證明再審被告已收訖系爭土地
    買賣價金而已。再審原告指摘確定判決消極不適用民事訴訟
    法第358條第1項云云，要有誤會。至原確定判決並未否定公
    證授權書形式真正，則確定判決縱未就公證書授權依民事訴
    訟法第359條規定文書真偽之辨別方法調查證據，亦係確定
    判決法院依其自由心證判斷無調查此證據之必要，再審原告
    據以指摘確定判決證據取捨不當，並據以提起本件再審之訴
    ，揆諸前揭說明，不應准許。
  (二)民事訴訟法第496條第1項第13款部分：
  1.按當事人發現未經斟酌之證物或得使用該證物者。但以如經
    斟酌可受較有利益之裁判者為限，得以再審之訴對於確定終
    局判決聲明不服，民事訴訟法第496條第1項第13款定有明文
    。所謂當事人發見未經斟酌之證物或得使用該證物，係指在
    前訴訟程序不知有該證物，現始知之，或雖知有此而不能使
    用，現始得使用者而言，且尚須以該證物如經斟酌，當事人
    可受較有利益之裁判為要件，如該證物縱加斟酌，仍不能認
    為當事人可受較有利之裁判者，即難認再審之訴為有理由。
  2.本件再審原告主張其於判決確定後發現公證授權書、不動產
    買賣契約書、原審93年8月5日再審被告已自認收受系爭買賣
    價款之言詞辯論筆錄等（見本院卷(二)121頁至第125頁），而
    得認定兩造就系爭土地有簽訂買賣契約云云。惟公證授權書
    、不動產買賣契約書、原審93年8月5日言詞辯論筆錄等，均
    於前訴訟程序中已存在，且公證授權書、不動產買賣契約書
    復經確定判決審酌在案（見確定判決理由五、六），已如前
    述，揆諸前揭說明，顯非再審原告發現之新證物。再審原告
    以發現前揭新證據據以提起本件再審之訴，殊無足取。
  3.至再審原告另主張發現保持證3紙、委託書、授權書等（見
    本院卷(一)第148頁至第150頁、卷(一)第205頁、卷(二)第52頁）
    。惟核閱保持證僅系爭土地共有人林試（即再審被告之被繼
    承人）持有系爭土地之管業之證明，究再審原告因何原因持
    有該保持證，再審原告未能舉證以明其實，斷難徒憑再審原
    告持有該保持證，遽謂兩造就系爭土地存有買賣關係。另核
    閱委託書記載：「蘆洲鄉林氏祭祠公業管理人Ｈ○○茲委託
    柯代書辦理過戶手續及登記手續，有關申請之各類書寫及蓋
    章，確實經過本人之委託，……註蘆洲鄉○○段199、199-1
    、192地號。蘆洲鄉和尚洲南港子段209之1、209之2等地號
    。立委託書人Ｈ○○。以上六筆土地若無法辦理時亦委託柯
    代書委任律師向法院辦理過戶及登記。見證人Ｃ○○。」等
    語。惟其僅係再審被告Ｈ○○以其為林氏祭祀公業管理人身
    分就系爭土地及天上聖母三筆土地授權再審原告辦理過戶手
    續，至應辦理予何人，核該委託書並未記載，其無從證明再
    審原告與再審被告間就系爭土地有訂立系買賣契約。而授權
    書記載：「茲就林家和對坐落台北縣蘆洲鄉○○○○段199
    、199-1、192地號及同鄉○○○段209、209-1、209-2等六
    筆土地對本人所提所有權移轉登記等民事訴訟案件，全權委
    任Ｔ○○代本人聘請律師，所有律師費用均由Ｔ○○自行負
    責……立書人Ｈ○○」等語。核訴外人林家和本與再審被告
    就是否移轉系爭土地生有爭執，有本院94年度上字第901號
    判決附卷可稽 (見調閱確定判決卷(二)第84頁至第91頁)，是
    以再審被告Ｈ○○委託再審原告聘請律師，並自行負擔該律
    師費用，亦僅係再審被告Ｈ○○與再審原告間就該訴訟所為
    之協議而已，均無從推論再審原告與再審被告間就系爭土地
    存有買賣契約，而遽以推翻確定判決依全部卷證資料自由心
    證認定兩造間就系爭土地並未有買賣契約存在（見理由五、
    六、七），揆諸前揭說明，再審原告提出保持證3紙、委託
    書、授權書等新證據，縱經審酌，仍不能認再審原告可受較
    有利之裁判，揆諸前揭說明，再審原告執此提起本件再審之
    訴，為無理由。
五、綜上所述，再審原告主張確定判決有民事訴訟法第496條第1
    項第1款、第13款再審事由，均無足取，再審原告據以提起
    本件再審之訴為無理，應予駁回。
六、本件事證已明，兩造其餘攻擊防禦方法及未經援用之證據，
    經本院審酌後，核與本件之結論，不生影響，爰不一一贅述
    ，附此敘明。
七、據上論結，本件再審之訴為無理由，依民事訴訟法第78條、
    第463條、第385條第1項前段，判決如主文。
中    華    民    國    98    年    6     月    30    日
                    民事第十一庭
                        審判長法  官 鄭雅萍
                              法  官 詹文馨
                              法  官 蘇芹英
正本係照原本作成。
如不服本判決，應於收受送達後20日內向本院提出上訴書狀，其
未表明上訴理由者，應於提出上訴後20日內向本院補提理由書狀
（均須按他造當事人之人數附繕本）上訴時應提出委任律師或具
有律師資格之人之委任狀；委任有律師資格者，另應附具律師資
格證書及釋明委任人與受任人有民事訴訟法第466條之1第1項但
書或第2項（詳附註）所定關係之釋明文書影本。
中    華    民    國    98    年    6     月    30    日
                              書記官 林初枝
附註：
民事訴訟法第466條之1（第1項、第2項）：
對於第二審判決上訴，上訴人應委任律師為訴訟代理人。但上訴
人或其他法定代理人具有律師資格者，不在此限。
上訴人之配偶、三親等內之血親、二親等內之姻親，或上訴人為
法人、中央或地方機關時，其所屬專任人員具有律師資格並經法
院認為適當者，亦得為第三審訴訟代理人。


司法院資訊處製作；財團法人民間司法改革基金會備份。
